【裁判字號】    92,抗,105
【裁判日期】    920428
【裁判案由】    妨害投票等
【裁判全文】
臺灣高等法院高雄分院刑事裁定          九十二年度抗字第一五號
    抗  告  人
    即  被  告  甲○○
    抗  告  人
    即  被  告  乙○○
    共      同
    選任辯護人  吳賢明律師
右抗告人等因妨害投票等案件，不服臺灣高雄地方法院九十二年度選重訴字第一號中
華民國九十二年四月八日第一審裁定，提起抗告，本院裁定如左：
      主      文
抗告駁回。
      理      由
一、本件抗告意旨略以：
  (一)抗告人即被告甲○○業於公訴人長達三個月之歷次訊問程序中，自白其犯罪，並
    由其配偶即共同被告吳德美供出部分行賄情節，此有卷附筆錄可證，且其自白犯
    罪之情節與其他共犯，包括已坦承受賄之市議員、籌集行賄資金及送賄之同案被
    告吳品芳、賢繼禹、黃信中等人之供述情節，大致相符，則被告甲○○縱使在移
    審之合議庭中翻異前供，然承審之法院依法可就卷內資料及調查證據之結果，依
    其自由心證判斷被告自白及嗣後否認犯罪之辯詞之可信度，定其取捨，是被告之
    否認犯罪與其停止羈押後即有與其他共犯串供或偽造、湮滅證據之虞之間，顯無
    必然之關連性，乃原裁定僅以(1)甲○○於移審後否認犯罪，(2)甲○○所為參選議
    長選舉之參選過程、競選行為之供述，與一般競選常情不符，(3)其他部分議員亦
    否認犯罪等節，即認若釋放被告甲○○即有與其他共犯串供或偽造、湮滅證據之
    虞，卻未載明其何以認為由此「可預見」或「益見」被告於釋放後即有與其他共
    犯串供或偽造、湮滅證據之虞之理由，則原裁定有理由不備之違法。倘原裁定所
    持前開理由得據為羈押被告之理由，無寧謂執法者就羈押事由之放寬認定，已明
    顯違反刑事訴訟法上「被告有不證己罪之特權」，以及「無罪推定」之原則。原
    裁定又以：在未完成供詞之交叉比對或進行對質之前，客觀上仍存有被告與涉案
    市議員及共犯間基於本身之利害考量而進行勾串之疑虞云云。惟公訴人已將本案
    起訴，顯見本案之相關事證均已蒐證齊全，此有卷附涉案人員之歷次訊問筆錄、
    疑為犯罪場所之相關照片、通聯紀錄及監聽譯文可據。又原審法院於九十二年二
    月廿四日裁定准予檢察官所提出延長羈押被告甲○○二月之聲請，即同樣以檢察
    官認為「在未完成供詞之交叉比對或進行對質之前，客觀上仍存有被告與涉案市
    議員及共犯間基於本身之利害考量而進行勾串之疑慮」為由，且此後駁回被告所
    提具保停止羈押之聲請，亦同以「仍須交叉比對證詞以及進行對質」為由。而檢
    察官於九十二年二月廿四日起即密集傳訊涉案之市議員及其他共犯，此有相關訊
    問筆錄足憑。檢察官既然得以在被告甲○○延長羈押二月未滿前起訴，顯然認為
    相關證詞間之交叉比對及對質均已完成，原裁定仍認本案有羈押被告以利證詞間
    之交叉比對及對質之必要云云，即屬無據。何況，交互比對共犯及證人間之供詞
    ，非不得於釋放被告後為之，對質亦非不得於釋放被告後再傳喚被告到場與其他
    市議員、共犯對質，非羈押被告之理由，至為顯然。且被告經執行羈押並禁止通
    信接見已近四月，公訴人對其有利或不利之相關證據均已調查完畢，始提起公訴
    ，其無串證或滅證之虞，且無羈押之必要性，應無待論等情。
  (二)抗告人即被告乙○○於偵查中之九十二年三月十二日，經原審法院准予羈押時，
    於裁定中已明白闡釋檢、調單位務必「儘速」傳訊證人到案說明，以免因調查證
    據延宕，致羈押期間過長而影響被告之人權。而公訴人所指與被告有串證之虞之
    劉少春、簡金城、陳雲龍、曾長發、吳林淑敏、童燕珍、王齡嬌及楊色玉等八位
    共同被告，公訴人於偵查中至少均已傳訊一次以上。被告乙○○自三月十二日被
    羈押時起，迄今已近一個月，該等被告於偵訊後既均未遭羈押，顯然公訴人對該
    等被告所供述之相關情節，應認已無串證之虞，況公訴人已檢具相關事證資料將
    本案提起公訴，則公訴人所掌握之證據資料，是否可能於審理中，再因被告之釋
    放而失其證據能力，原審並未明。況公訴人所述因尚需就該等證人之證詞為交
    叉比對或安排測謊，故有將被告羈押之必要性，然自被告羈押時起迄今，公訴人
    有充足時間可完成上揭偵查行為，縱相關證人均否認與被告間存有任何行求、期
    約或交付賄賂等情節，然被告此段期間均遭羈押禁見，明顯可見被告客觀上亦無
    就上開事實為串證、串供之必要與可能。原審以被告仍需與其他共同被告之供詞
    為交叉比對及對質，而認尚有羈押必要，然偵查中公訴人既已完成上揭調查行為
    ，原審再以此作為繼續羈押被告之理由，有何必要性，顯亦應於裁定中明。復
    若於公訴人為交叉比對證詞後仍無法提出被告犯罪之積極證據之情形下，原審又
    憑何認定因被告否認犯罪將影響對其他共同被告之調查結果，而有賴繼續以羈押
    作為使被告認罪之手段，原裁定既置公訴人偵查中所調查之證據資料於不論，又
    未能明羈押被告將如何影響公訴人調查之結果，徒以被告有串證、湮滅證據之
    虞，將被告裁定羈押，該裁定之理由未備，至為灼然。原裁定認為「若釋放被告
    ，客觀上被告將可能與共同被告間因基於本身之利害考量而有偽造、湮滅證據及
    勾串共犯、證人之虞，致有礙被告犯罪事實之查明及審判之進行」，無疑表示原
    審法院質疑公訴人於偵查中所製作筆錄之真實性。另就共同被告吳德美指訴被告
    教唆行賄之不利部分，不論被告有無教唆行賄之犯行，均已因吳德美具保停止羈
    押，其於公訴人處之調查筆錄已製作完成多時，被告與吳德美間，亦早已失其串
    證之必要。況檢察官認相關事證均已明確，已合乎起訴之要件，始提起公訴，其
    他共同被告已全部到案說明，原遭羈押之其他共同被告亦均已交保或飭回，早失
    其串證或湮滅證據之最佳時機，徒留被告一人又有何串證之可能或羈押之必要性
    ，又被告縱否認犯罪，要非無其他被告或證人得以傳訊，如何認為未羈押被告，
    仍有「顯難進行追訴、審判或執行」之虞。原裁定所認被告羈押理由尚未消滅之
    諸情節均不存在，率然裁定將被告羈押，難謂有理由等情。
二、惟查：
  (一)按被告經法官訊問後，認為罪嫌重大，而有事實足認為有湮滅、偽造、變造證據
    或勾串共犯或證人之虞，非予羈押，顯難進行追訴、審判或執行者，得羈押之，
    刑事訴訟法第一百零一條第一項第二款定有明文。而所謂非予羈押，顯難進行審
    判者，自應視訴訟進行之程度，及有關一切情事，由法院審酌認定。且法院為羈
    押之裁定時，其本質上係為保全被告使刑事訴訟程序得以順利進行，或為保全證
    據或為擔保嗣後刑之執行程序，而對於被告所實施剝奪其人身自由之強制處分，
    法院僅須審查被告犯罪嫌疑重大及有無賴此保全審判程序進行之必要，是關於羈
    押原因之判斷，尚不適用訴訟上之嚴格證明原則，亦不要求至有罪確信之心證。
    而執行羈押後，有無繼續之必要，自應由法院斟酌訴訟進行程度及其他有關之一
    切情事，而為認定（最高法院四十六年台抗字第六號判例參照）。
  (二)原審於檢察官將被告甲○○、乙○○移審時，經合議庭審查被告二人之犯罪事證
    ，認定均犯罪嫌疑重大。又以被告二人於移審後，均否認涉有賄選犯行，被告甲
    ○○對於其在偵查中之自白及不利於其他共同被告之供述，均翻異前供，參以其
    他部分議員亦否認犯行，是被告甲○○在偵查中所為自白及其餘受賄議員於偵查
    中之供述，尚有待釐清查證之必要；被告乙○○之否認犯罪，直接影響其餘共同
    被告、證人在偵查中自白及證詞之真實性，依卷存資料，仍有待查證釐清之必要
    ；是以在密集審訊及交叉比對供詞之前，如將被告二人釋放，客觀上存有被告二
    人與涉案共犯之本身利害考量，而有相互勾串及勾串證人、偽造、湮滅證據之疑
    慮，將有礙審判之進行；因認刑事訴訟法第一百零一條第一項第二款之羈押原因
    仍然存在，而裁定羈押及禁止接見及通信，核無違誤，自應予維持。
  (三)被告甲○○於偵查中自白，移審時否認犯罪，則何時之供述為真實可採，法院有
    為被告有利（否認犯罪）及不利（自白犯罪）之事證，予以調查釐清之職責，以
    供審判之心證。羈押被告，係在排除調查釐清事實真相之障礙，以發現真實。而
    事實真相有對被告不利，亦有對被告有利之情形，不能謂羈押被告後之調查證據
    ，即有違「無罪推定」原則。原審裁定雖未詳羈押被告後之調查證據，仍在釐
    清對被告有利及不利之事證，以發現真實，惟此為職司審判之法院所應有之職責
    ，自毋待言。被告甲○○、乙○○於移審時，均否認涉嫌賄選，故如將被告二人
    釋放，則被告甲○○於偵查中之自白，及其他涉案被告不利於己與不利於被告二
    人之供述，終因基於自身之利害考量，相互勾串，或勾串證人、或湮滅、偽造證
    據，以營造對自身有利之事證，而使事實真相模糊，客觀上顯屬「可預見」之情
    事。
  (四)檢察官之對被告提起公訴，固已蒐集被告犯罪之相當事證，然檢察官所得之證據
    ，以「足認被告有犯罪嫌疑者」為已足（刑事訴訟法第二百五十一條第一項參酌
    ），而事實審之法院，基於發現真實及公平正義之維護或對被告之利益有重大關
    係事項，仍應為必要之調查證據（刑事訴訟法第一百六十三條參酌），必所得之
    證據，須於通常一般之人均不致有所懷疑，而得確信真實可證明被告犯罪者，始
    得為被告有罪之認定（最高法院七十六年台上字第四九八六號判例參照），未可
    就檢察官蒐集之證據，照單全收，即為被告有罪之認定。原審就檢察官蒐集之證
    據，參酌被告二人前後之供述，認為檢察官蒐集之證據之真實性，有待交叉比對
    及對質，以發現真實，如將被告二人釋放，足認有湮滅、偽造、變造證據或勾串
    共犯或證人之虞，而有礙審判之調查釐清真相，而予裁定羈押，並禁止接見及通
    信，其裁定之理由，洵屬正當。至檢察官就相關事證為交叉比對及對質後，原審
    為發現真實，自無不可再為交叉比對及對質，否則刑事訴訟法第一百六十三條法
    院因發現真實及公平正義之維護或對被告之利益有重大關係事項，應依職權調查
    證據之規定，將成具文，自非刑事訴訟程序採真實發現主義之立法本旨。
  (五)綜上所，抗告意旨執前詞指摘原裁定不當，為無理由，應予駁回。
據上論斷，應依刑事訴訟法第四百十二條，裁定如主文。
中    華    民    國     九十二     年       四       月     二十八     日
                              臺灣高等法院高雄分院刑事第五庭
                                  審判長法官  吳水木
                                        法官  趙文淵
                                        法官  洪慶鐘
右正本證明與原本無異。
不得再抗告。
                                      書記官  彭筱瑗
中    華    民    國     九十二     年       四  月     二十九     日
                                                                    ＡＫ


司法院資訊處製作；財團法人民間司法改革基金會備份。
